【裁判字號】    90,訴,893
【裁判日期】    900718
【裁判案由】    毒品危害防制條例等
【裁判全文】
臺灣板橋地方法院刑事判決                            九十年度訴字第八九三號
    公  訴  人  臺灣板橋地方法院檢察署檢察官
    被      告  乙○○
右列被告因毒品危害防制條例等案件，經檢察官提起公訴（九十年度毒偵字第一六四
八號、九十年度偵字第七三三四號），本院判決如左：
    主  文
乙○○持有第二級毒品，處有期徒刑月，如易科罰金以佰元折算壹日，扣案之大
麻肆包（合計淨重伍拾壹點貳捌公克；包裝重伍點貳公克），沒收銷燬；又意圖為
自己不法之所有，而侵占遺失物，處罰金玖佰元，如易服勞役以佰元折算壹日；又
連續行使偽造私文書，足以生損害於公眾及他人，處有期徒刑陸月，如易科罰金以
佰元折算壹日，扣案變造之吳信宏汽車駕駛執照上「乙○○」之照片壹張、臺北縣警
察局北縣警交字第Ｃ00000000號舉發違反道路交通管理事件通知單之移送聯
、迴覆聯及存根聯上偽造之「吳信宏」署押枚、璞園商務旅館預付款項收據上偽造
之「吳信宏」署押壹枚，均沒收；有期徒刑部分應執行有期徒刑捌月，如易科罰金以
佰元折算壹日，扣案之大麻肆包（合計淨重伍拾壹點貳捌公克；包裝重伍點貳公
克），沒收銷燬；變造之吳信宏汽車駕駛執照上「乙○○」之照片壹張、臺北縣警察
局北縣警交字第Ｃ00000000號舉發違反道路交通管理事件通知單之移送聯、
迴覆聯及存根聯上偽造之「吳信宏」署押枚、璞園商務旅館預付款項收據上偽造之
「吳信宏」署押壹枚，均沒收。
    事  實
一、乙○○明知大麻係毒品危害防制條例所明定之第二級毒品，不得持有，於民國（
    下同）八十九年八月九日凌晨三、四時許（起訴書載為不詳時日），由真實姓名
    及年籍不詳綽號「阿週」之成年男子，將其所有第二級毒品大麻四包（合計淨重
    五一˙二八公克；包裝重五˙二三公克），攜至乙○○位於臺北縣中和市○○街
    三七巷六九號住處要求代為保管，乙○○竟基於持有第二級毒品大麻之犯意，同
    意保管而於上址住處持有右開第二級毒品大麻四包。又於八十九年九月二十日，
    在位於臺北市○○○路之某便利商店前，拾獲吳信宏所有遺失之汽車駕駛執照乙
    枚後，基於為自己不法所有之意圖，將上開拾得之汽車駕駛執照攜回其上址住處
    ，予以侵占入己。嗣乙○○因違反毒品危害防制條例案件而遭臺灣臺北地方法院
    檢察署通緝，竟為圖免遭警緝獲，乃於自八十九年十月二十日起至同年十一月二
    十日止之某一時日，將其照片乙張交予真實姓名及年籍不詳綽號「阿旺」之成年
    男子，二人並共同基於犯意之聯絡，由該名綽號「阿旺」之男子在其臺北縣三重
    市○○街之住處，以換貼乙○○照片之方式，變造前揭所侵占吳信宏之汽車駕駛
    執照乙枚，以供乙○○行使之用，足以生損害於吳信宏本人及監理機關對於汽車
    駕駛執照管理之正確性。詎乙○○基於連續行使前揭變造汽車駕駛執照及偽造文
    書之概括犯意，先於九十年一月三十一日上午十一時五十分許，駕駛其所有車牌
    號碼Ｈ五－七三五八號自用小客車，行經臺北縣三重市○○路與正義南路（起訴
    書誤載為正義北路）口處，因違規左轉為警攔查時，竟出示已變造吳信宏之汽車
    駕駛執照予警員甲○○而行使，並於警員甲○○填製之臺北縣警察局北縣警交字
    第Ｃ00000000號舉發違反道路交通管理事件通知單之移送聯、迴覆聯及
    存根聯上，偽造「吳信宏」之署押（以複寫製作移送聯、迴覆聯及存根聯，均有
    吳信宏署押），表示係吳信宏違規受檢並已收受該通知單通知聯後，再將其他各
    聯交付警員而行使，足以生損害於吳信宏本人及公路警察機關對道路交通事件管
    理之正確性。乙○○又於九十年二月一日，前往位於新竹市○○路一九三號之璞
    園商務旅館住宿時，再向該旅館之人員出示已變造吳信宏之汽車駕駛執照而行使
    ，並於該旅館之預付款項收據上偽造「吳信宏」之署押，表明係吳信宏住宿付款
    之意思，亦足以生損害於吳信弘本人及璞園商務旅館對於旅客管理之正確性。嗣
    於八十九年八月十日下午五時三十分許，乙○○經警在上址住處查獲，並扣得上
    開大麻四包（所涉施用第二級毒品甲基安非他命部分，由檢察官另案為不起訴處
    分確定）。以及吳信宏於九十年二月十一日收到璞園商務旅館寄達之汽車駕駛執
    照，發現照片業經遭人換貼，始循線偵悉上情。
二、案經臺北市政府警察局萬華分局報告（違反毒品危害防制條例部分）及臺北市政
    府警察局松山分局報告（侵占等部分）臺灣臺北地方法院檢察署檢察官呈請臺灣
    高等法院檢察署檢察長令轉臺灣板橋地方法院檢察署檢察官偵查起訴。
    理  由
一、右開事實，業據被告乙○○於本院調查及審理時坦承不諱在卷，扣案送驗之煙草
    四包，經送法務部調查局鑑驗結果，均含有第二級毒品大麻成分，合計淨重五一
    ˙二八公克（包裝重五˙二三公克），有該局八十九年九月十一日陸(一)字第八
    九一七一六二三號鑑定通知書乙紙附卷可稽。又吳信宏所有之汽車駕駛執照，係
    吳信宏於八十九年九月二十日，在臺北市之不詳處所遺失，照片並遭人冒用乙節
    ，亦據被害人吳信宏於警訊時指述綦詳（見臺灣臺北地方法院檢察署九十年度偵
    字第五七四四號偵查卷第五頁背面），並有吳信宏所有惟已換貼被告乙○○照片
    之汽車駕駛執照乙枚在卷可憑，足認該汽車駕駛執照確為吳信宏遺失，並遭被告
    換貼照片而變造之物無疑。復據證人即取締被告之臺北縣警察局三重分局大同派
    出所警員甲○○到庭具結證稱：被告在九十年一月三十一日十一時五十分許，在
    三重市○○路與正義南路口處，因違規左轉被伊攔下舉發，被告當時就是提示這
    張吳信宏駕駛執照，在告發單的二、三、四聯有簽名等語（見九十年六月二十日
    訊問筆錄），亦有臺北縣警察局北縣警交字第Ｃ00000000號舉發違反道
    路交通管理事件通知單存根聯及璞園商務旅館預付款項收據各乙紙附卷可佐，足
    徵被告乙○○前揭於本院調查及審理時之自白與事實相符而堪予採信。故本件事
    證明確，被告犯嫌洵堪認定，應予依法論科。
二、按大麻係毒品危害防制條例第二條第二項第二款明定之第二級毒品，故被告乙○
    ○持有大麻，核其所為係犯同條例第十一條第二項之持有第二級毒品罪。又汽車
    駕駛執照係屬於品行、能力、服務或其他相類證書之一種，被告侵占吳信宏所遺
    失之駕駛執照後，再以換貼照片之方式變造後持以行使，係犯刑法第三百三十七
    條之侵占遺失物罪及同法第二百十六條、第二百十二條之行使變造特種文書罪。
    被告另在舉發違反道路交通管理事件通知單及璞園商務旅館預付款項收據上分別
    偽造「吳信宏」之署押，從形式上觀察，即足以知悉係表示由吳信宏名義出具領
    收通知聯及住宿付款之證明，均係屬於刑法第二百十條所稱之私文書（最高法院
    八十三年台上字第六六三一號判例意旨可資參照），則被告所為，又係犯刑法第
    二百十六條、第二百十條之行使偽造私文書罪。被告與該名綽號「阿旺」之成年
    男子就變造吳信宏之汽車駕駛執照犯行間，有犯意之聯絡及行為之分擔，應論以
    共同正犯。被告先後偽造「吳信宏」署押之行為（其中於舉發違反道路交通管理
    事件通知單上因係複寫，故一次簽名即有三枚署押），為偽造各該私文書之部分
    行為。又被告變造汽車駕駛執照及偽造上揭私文書後復持以行使，則其變造及偽
    造之低度行為皆為行使之高度行為所吸收，故均不另論罪，分別論以行使變造特
    種文書罪及行使偽造私文書罪。被告先後二次行使變造特種文書及偽造文書之犯
    行，均時間緊接，方法相同，復觸犯構成犯罪要件相同之罪名，顯係出於概括犯
    意反覆而為，應依刑法第五十六條連續犯之規定，分別論以一罪並均加重其刑。
    其所犯連續行使變造特種文書罪與連續行使偽造私文書罪間，有方法結果之牽連
    關係，應依同法第五十五條牽連犯之規定，從一重之連續行使偽造私文書罪處斷
    。再者，被告上揭所犯持有第二級毒品罪、侵占遺失物罪及連續行使偽造私文書
    罪間，犯意各別，行為互異，應予以分論併罰。至於被告偽造上揭私文書後持以
    行使之行使偽造私文書犯行部分，雖未據公訴人提起公訴，惟因與已起訴之偽造
    私文書犯行部分，有高低度吸收之實質上一罪關係，基於審判不可分之原則，為
    起訴效力所及之範圍，本院自得併予審究，應予敘明。再者，被告業於本院調查
    時供明：隔了一、二個月，係該名「阿旺」之男子提議，由伊提供照片，「阿旺
    」再加以變造完成，因為伊有案子被通緝等語（見九十年六月二十日訊問筆錄）
    ，據此被告顯係侵占吳信宏之汽車駕駛執照後，在該名綽號「阿旺」之男子提議
    下，始另起意圖隱匿身分免遭通緝之變造該汽車駕駛執照之犯意，則被告所犯侵
    占遺失物罪與嗣後所犯之連續行使變造特種文書罪及連續偽造私文書罪間，實無
    牽連犯關係，應予分論併罰，是以公訴人謂被告所犯上揭三罪間，有方法結果之
    牽連關係而論以牽連犯等語，尚有未洽，併予指明。末按被告行為後，刑法第四
    十一條業於九十年一月十日修正公布施行，於同年一月十二日生效，依修正後之
    第四十一條第一項前段規定，得易科罰金之範圍由犯最重本刑為三年以下有期徒
    刑以下之刑之罪，擴大為犯最重本刑為五年以下有期徒刑以下之刑之罪，較有利
    於被告，依刑法第二條第一項前段之規定，本件應適用裁判時之修正後刑法第四
    十一條第一項前段規定，諭知易科罰金之折算標準，附予敘明。爰審酌被告乙○
    ○犯罪之動機、目的、手段、持有毒品之數量非微然期間尚短，所生危害及犯罪
    後於本院審理時尚知坦承犯行之態度等一切情狀，分別量處如主文所示之刑，並
    定其應執行之刑，及諭知易科罰金及易服勞役之折算標準，以資懲儆。又扣案之
    大麻四包（合計淨重五一˙二八公克；包裝重五˙二三公克），係查獲之第二級
    毒品，應依毒品危害防制條例第十八條第一項前段之規定，併為沒收銷燬之諭知
    。另扣案變造之吳信宏汽車駕駛執照上被告乙○○之照片一張，為被告所有供本
    件犯行所用之物，業據其供明在卷，爰依刑法第三十八條第一項第二款之規定，
    併為沒收之諭知。至於被告乙○○在警員製作之臺北縣警察局北縣警交字第Ｃ0
    0000000號舉發違反道路交通管理事件通知單之移送聯、迴覆聯及存根聯
    上偽造之「吳信宏」署押三枚（一式複寫），其中之移送聯及迴覆聯雖未扣案，
    惟並無證據證明已滅失而不存在，與被告在璞園商務旅館預付款項收據上偽造之
    「吳信宏」署押一枚，屬被告偽造之署押，故仍應依刑法第二百十九條之規定，
    不問屬於犯人與否，均併為沒收之諭知。
三、公訴意旨另以：被告乙○○自不詳時日起，非法持有第二級毒品安非他命，嗣於
    八十九年八月十日下午五時三十分許，為警在其上址住處查獲，並扣得安非他命
    淨重二五˙七公克二包、吸食器一組、電子磅秤一個、分裝夾鏈袋二十九個等物
    ，因認被告尚涉有毒品危害防制條例第十一條第二項之持有第二級毒品罪嫌（起
    訴法條雖未記載，惟於起訴事實內載明）等語。按不起訴處分已確定者，非有發
    現新事實或新證據，或有刑事訴訟法第四百二十條第一項第一款、第二款、第四
    款或第五款所定得為再審原因之情形者，不得對於同一案件再行起訴，同法第二
    百六十條定有明文，又違背第二百六十條規定再行起訴者，應諭知不受理之判決
    ，同法第三百零三條第四款規定亦甚明。經查本件被告乙○○前案被訴自八十九
    年四月中旬起至同年八月九日止，連續在其上址住處施用第二級毒品安非他命多
    次，嗣經警於上開時、地查獲，並扣得前揭第二級毒品安非他命等物，經依本院
    八十九年度毒聲字第四八三０號裁定送臺灣臺北看守所附設勒戒處所觀察、勒戒
    後，認無繼續施用毒品之傾向，而於八十九年十一月七日以八十九年度毒偵字第
    五五一七號為不起訴處分，嗣確定在案，業經本院調取上開卷宗核閱屬實，並有
    不起訴處分書乙份附卷可稽。本件公訴人以被告乙○○於八十九年八月十日為警
    查獲上揭第二級毒品安非他命等物，再就其持有第二級毒品安非他命之低度犯行
    向本院提起公訴，經本院遍閱全卷之證據資料，復核無刑事訴訟法第二百六十條
    所定得就被告前揭低度犯行再行起訴之事由，從而公訴人向本院提起公訴即有不
    合，揆諸前揭規定之說明，此部分本應為不受理之諭知，惟被告係以一個持有行
    為同時持有前揭扣案之第二級毒品安非他命及大麻，核與已論罪科刑之持有第二
    級毒品大麻之犯行部分，有想像競合犯之裁判上一罪關係，故不另為不受理之諭
    知。
據上論斷，應依刑事訴訟法第二百九十九條第一項前段，毒品危害防制條例第十一條
第二項、第十八條第一項前段，刑法第十一條前段、第五十六條、第二百十六條、第
二百十條、第二百十二條、第三百三十七條、第五十五條、第五十一條第五款、第二
條第一項前段、第四十一條第一項前段、第四十二條第二項、第二百十九條、第三十
八條第一項第二款，罰金罰鍰提高標準條第一條前段、第二條，判決如主文。
本案經檢察官鄧媛到庭執行職務
中      華      民      國      九十      年      七    月      十八    日
                                臺灣板橋地方法院刑事第三庭
                                      法  官    陳志揚
右正本證明與原本無異。
如不服本判決，應於判決送達後十日內向本院提出上訴狀 (應附繕本) ，上訴於
臺灣高等法院。
                                      書記官    陳慶樹
中      華      民      國      九十       年      八    月       二    日
附錄本案論罪科刑法條全文：
毒品危害防制條例第十一條
  持有第一級毒品者，處三年以下有期徒刑、拘役或新臺幣五萬元以下罰金。
  持有第二級毒品者，處二年以下有期徒刑、拘役或新臺幣三萬元以下罰金。
  持有專供製造或施用毒品之器具者，處一年以下有期徒刑、拘役或新臺幣一萬元以
  下罰金。
刑法第二百十六條
  行使第二百十條至第二百十五條之文書者，依偽造、變造文書或登載不實事項或使
  登載不實事項之規定處斷。
刑法第二百十條
  偽造、變造私文書，足以生損害於公眾或他人者，處五年以下有期徒刑。
刑法第二百十二條
  偽造、變造護照、旅券、免許證、特許證及關於品行、能力服務或其他相類之證書
  、介紹書，足以生損害於公眾或他人者，處一年以下有期徒刑、拘役或三百元以下
  罰金。
刑法第三百三十七條
  意圖為自己或第三人不法之所有，而侵占遺失物、漂流物或其他離本人所持有之物
  者，處五百元以下罰金。


司法院資訊處製作；財團法人民間司法改革基金會備份。
